最高法院民事判決　　　　　　　　　　　　　　　九十三年度台上字第一六三五號
　　上　訴　人　未○○
　　　　　　　　巳○○
　　共　　　同
　　訴訟代理人　許明德律師
　　　　　　　　吳芝瑛律師
　　　　　　　　鄭勝智律師
　　上　訴　人　癸○○
　　　　　　　　寅○○
　　　　　　　　辰○○
　　　　　　　　卯○○
　　　　　　　　酉○○
　　　　　　　　戌○○
　　　　　　　　申○○
　　　　　　　　午○○
　　　　　　　　丁○○
　　　　　　　　辛○○
　　　　　　　　戊○○
　　　　　　　　庚○○
　　　　　　　　壬○○
　　　　　　　　己○○
　　　　　　　　乙○○
　　　　　　　　丑○○
　　　　　　　　子○○
　　被 上訴 人　甲○○
　　　　　　　　丙○○
　　　　　　　　王金水
右當事人間請求分割共有物事件，上訴人對於中華民國九十三年三月二十三日台灣高
等法院台南分院第二審判決（八十九年度上字第二九七號），提起上訴，本院判決如
下：
    主  文
原判決廢棄，發回台灣高等法院台南分院。
    理  由
本件係分割共有物之訴訟，其訴訟標的對於共同訴訟之各人必須合一確定。上訴人未
○○、巳○○提起上訴為合法，依民事訴訟法第五十六條第一款規定，其效力及於同
造當事人癸○○以次十七人，應併列該十七人為上訴人。合先說明。
次查，被上訴人主張：兩造共有之坐落台南縣善化鎮○○○段六四五地號、地目建、
面積五九九四平方公尺土地（下稱系爭土地），並無不分割之特約，亦無不能分割之
原因，因無法達成分割協議等情。求為將系爭土地按使用現狀為適當分割之判決。
上訴人則以：同意依占有現狀分割，但應按其價值之不同互為補償等語，資為抗辯。
原審將第一審關於系爭土地分割方法部分之判決廢棄，改判如原判決附圖（下稱附圖
）所示即其主文第二項之分割方法並命為第三項之金錢補償，係以：系爭土地登記面
積雖為○‧五九九四公頃，但經地政機關測量結果，實際面積僅○‧五八九一公頃，
應以該實際測量之面積為基準進行分割。被上訴人以系爭土地為兩造共有，雙方並無
不分割之約定，依其使用目的，亦無不能分割之情形，因無法協議分割，乃訴請判決
分割，於法洵無不合，應予准許。兩造既均同意按目前占有使用位置分割，且各該占
有位置與其應有部分相差不大，故以如附圖所示方案分割，再就其所分得土地價值之
差異，命互為金錢補償為適當。至金錢補償部分，經依兩造之聲請，送請福茂鑑價顧
問有限公司（下稱福茂公司）及華聲企業發展鑑定顧問有限公司（下稱華聲公司）分
別鑑定，其中福茂公司對於未○○、巳○○分得附圖編號Ａ部分（最接近大路）、較
渠等應有部分多出二七平方公尺，認為仍可各接受補償新台幣（下同）四萬七千二百
六十三元，其餘分得附圖編號Ｃ至Ｉ部分（巷道內）之丑○○、子○○、酉○○、申
○○、戌○○、寅○○、辰○○、卯○○、癸○○等人，竟須提出金錢貼補其他共有
人，甚不公平，故該公司之鑑價顯非公允而不可取。應以華聲公司依國際估價原則，
按地政機關核定十八米線區分街地與裡地，並參考路角地、裡地、盲地、不規則地形
等影響地價成因，核算兩造分得部分之價值如原判決附表(一)所示之計算方式為可採。
惟近年以來經濟景氣甚差，該公司據以計算之土地單價仍過高，自以兩造均同意依該
單價之五成計算找補金額較為適當。準此，各共有人應提出補償及應受補償之配賦金
額表如原判決附表(二)所示等詞，為其判斷之基礎。
查土地所有權及其面積，以登記為準，登記之面積如與實際測量所得之面積不符，於
共有人間無爭執者，法院固得於地政機關辦理更正登記完畢後，為分割共有物之判決
，或逕依原告請求，參考地政機關實測所得之面積判決分割，並於理由欄敘明面積不
符情節，待該判決確定後，由當事人持向地政機關聲請一併為更正及分割登記，均毋
庸由原告追加聲明，請求更正共有土地之面積後始為判決分割。惟於共有人就面積之
不符尚有異見時，因此種錯誤，已涉及私權，既有爭執，於就土地之面積為更正登記
前，法院即不得逕行判決分割。本件系爭土地登記面積為○‧五九九四公頃，經第一
審及原審囑託地政機關多次測量結果，面積分別為○‧五九一七公頃（見一審卷第三
宗四二、四三頁）、○‧五九四四公頃（見原審卷第一宗一○六、一○七頁）、○‧
五九九四公頃（見同上卷一三六、一三七頁）、○‧五八九一公頃（見同上卷三○二
、三○三頁），似見各該實際測量所得面積與登記面積相較，均有減少之情形，就此
面積不符之錯誤，上訴人未○○、午○○於原審曾一再表示異議，請求法院調查其原
因或另行測量（見原審卷第二宗一七、一八、六三、九六、一○六、一三○、一三一
、一四五頁），顯見其未同意逕以實測面積作為分割之基準，揆諸首揭說明，共有人
對於涉及私權之系爭土地面積大小既尚有爭執，原審於地政機關未辦理更正登記或被
上訴人未追加請求上訴人先協同辦理系爭土地面積更正前，逕以與登記面積不符之實
際測量面積○‧五八九一公頃為基準，定系爭土地之分割方法及金錢補償數額，即有
可議。次按分割共有物，以消滅共有關係為目的。法院裁判分割共有土地時，除因該
土地內部分土地之使用目的不能分割（如為道路）或部分共有人仍願維持其共有關係
，應就該部分土地不予分割或准該部分共有人成立新共有關係外，應將土地分配於各
共有人單獨所有，本院著有六十九年台上字第一八三一號判例。原審所定系爭土地之
分割方法中，就附圖編號Ａ、Ｅ、Ｋ、Ｌ等部分，仍命由數共有人分別保持共有，卻
未認定及說明各共有人是否願意繼續維持共有關係，亦見疏漏。上訴論旨，指摘原判
決不當，求予廢棄，非無理由。
據上論結，本件上訴為有理由。依民事訴訟法第四百七十七條第一項、第四百七十八
條第二項，判決如主文。
中　　　華　　　民　　　國　　九十三　　年　　　八　　　月　　　五　　　日
                              最高法院民事第六庭
                                  審判長法官  蘇　茂　秋
                                        法官  朱　建　男
                                        法官  蘇　達　志
                                        法官  陳　碧　玉
                                        法官  沈　方　維
      右正本證明與原本無異
                                              書  記  官
中　　　華　　　民　　　國　　九十三　　年　　　八　　　月　　 十九 　　日
                                                                        Ｅ
